臺灣士林地方法院民事判決
110年度重訴字第361號
原      告  葉曉甄  
訴訟代理人  周念暉律師
被      告  黃勝平  
            賴朝慶  
            黃承傳  
            張怡    
            康虹建設股份有限公司
上  1   人
法定代理人  何啓瑞  
上2 人共同
訴訟代理人  莊季芳  
被      告  黃淑鈞  
上列當事人間請求分割共有物事件，本院於民國111年2月21日言
詞辯論終結，判決如下：
    主      文
兩造共有坐落臺北市○○區○○段○○段○○○地號土地（地目
建、面積三五四平方公尺）應予變價分割，所得價金由兩造按附
表所示比例分配。
訴訟費用由兩造按附表所示比例負擔。
    事實及理由
壹、程序部分：
一、原告於本件訴訟進行中，取得原起訴被告洪淑賢就本件請求
    分割土地應有部分全部，而撤回對洪淑賢之訴訟（見本院卷
    第96頁），合於民事訴訟法第262條第1項之規定，是洪淑賢
    部分不在本件審理範圍，先予敘明。
二、被告全體經合法通知，無正當理由，未於言詞辯論期日到場
    ，核無民事訴訟法第386條各款所列情形，爰依原告之聲請
    ，由其一造辯論而為判決。
貳、實體部分：
一、原告起訴主張：坐落在臺北市○○區○○段○○段000地號土地（
    下稱系爭土地）為兩造共有，各共有人權利範圍如附表所示
    。系爭土地共有人眾多，面積僅有354平方公尺，致土地利
    用困難而荒廢多年，且其三面均已有建物，難以原物分割利
    用，為兼顧全體共有人利益，發揮物之最大經濟效用，請求
    准予變價分割系爭土地，並按如附表所示比例分配價金等語
    。
二、被告黃承傳未於言詞辯論期日到場，惟曾具狀陳述：與系爭
    土地相鄰之同小段490、492地號土地，於民國99年間已加入
    原告建設公司主導之都市計畫更新案，當時亦曾商討系爭土
    地與都更案合併處理之方式，該都更案預計於115年完工，
    希望留待日後協商處理，較變價分割更有益於共有人等語（
    見本院110年度士司調字第155號卷【下稱士調卷】第92頁）
    。被告康虹建設股份有限公司（下稱康虹公司）、張怡、賴
    朝慶均未於最後言詞辯論期日到場，惟曾到庭陳：同意變價
    分割等語（見本院卷第30頁）。被告黃勝平及黃淑鈞則均未
    於言詞辯論期日到場，亦未提出書狀作何聲明或陳述。　　
三、得心證之理由：
  ㈠按各共有人，除法令另有規定外，得隨時請求分割共有物。
    但因物之使用目的不能分割或契約訂有不分割之期限者，不
    在此限；又共有物分割之方法不能協議決定，或於協議決定
    後因消滅時效完成經共有人拒絕履行者，法院得因任何共有
    人之請求，命為下列之分配：一、以原物分配於各共有人。
    但各共有人均受原物之分配顯有困難者，得將原物分配於部
    分共有人。二、原物分配顯有困難時，得變賣共有物，以價
    金分配於各共有人；或以原物之一部分分配於各共有人，他
    部分變賣，以價金分配於各共有人。民法第823條第1項、第
    824條第2項分別定有明文。原告主張系爭土地為兩造所共有
    ，每人應有部分如附表所示等事實，有系爭土地登記謄本在
    卷可稽（見本院卷第90至92頁），且為被告等所不爭執，應
    堪信為真實。又兩造間就系爭土地並未訂有不分割之特約，
    亦無因法令規定而不能分割之情形，揆諸前揭法條規定，各
    共有人自得隨時請求分割共有物，則原告訴請法院裁判分割
    系爭土地，即無不合，應予准許。
  ㈡關於系爭土地之分割方法：
　⒈按法院裁判分割共有物，須斟酌各共有人之利害關係、使用
    情形、共有物之性質及價值、經濟效用，符合公平經濟原則
    ，其分割方法始得謂為適當（最高法院90年度台上字第1607
    號判決意旨參照）。又分割共有物究以原物分割或變價分割
    為適當，法院應斟酌當事人意願、共有物之使用情形、經濟
    效用及全體共有人之利益等情形而為適當之分割，不受共有
    人所主張分割方法之拘束（最高法院88年度台上字第600號
    判決意旨參照）。
  ⒉經查，系爭土地地目為「建」，現況為雜草叢生之空地，並
    無建物等情，除據原告陳明在卷，亦有系爭土地謄本及現場
    照片在卷可稽（見本院卷第96頁、第90至92頁、第52至60頁
    ）；系爭土地謄本標示部雖記載其上有同小段40344、40345
    、40346、40347、40348、40349等6棟建物（下稱系爭建物
    ，見士調卷第56頁），惟觀諸系爭建物建築完成日期均記載
    為民國前60年或民國6年，亦有系爭建物謄本附卷足憑（見
    本院卷第104至114頁），參以前揭系爭土地現場照片確無建
    物存在，是以原告主張系爭建物均已滅失而不存在（見本院
    卷第116頁），應可採信，是以系爭土地分割方法，尚無需
    考量地上建物權利歸屬問題，合先敘明。被告黃承傳雖主張
    希於都市更新程序以協商方式處理，惟查本件縱有都市更新
    程序，該程序尚非前揭法條所指「法令另有規定，或因物之
    使用目的不能分割或契約訂有不分割之期限者」，是尚難據
    此駁回原告分割系爭土地之請求；又被告黃承傳復未提出任
    何分割方案供本院參酌，又倘一部原物分割予被告黃承傳，
    其所得面積僅13.34平方公尺，並無法發揮系爭土地為建地
    之用途利用。再審酌：系爭土地現況為空地，其上並無建物
    ，而原告及被告康虹公司、張怡、賴朝慶，均請求變價分割
    ，其等應有部分已達90%，復衡諸將系爭土地予以變賣，以
    所得價金分配予全體共有人，透過市場競價機制，使有能力
    開發系爭土地或整併鄰近土地者，願意出高價買受系爭土地
    ，既可活絡土地之利用，並保持系爭土地之完整利用及經濟
    效用，共有人亦可獲得較高之價金分配，如共有人具有資力
    或開發能力，除買受人為共有人外，共有人有依相同條件優
    先承買之權，有2人以上願優先承買者，以抽籤定之（民法
    第824條第7項規定參照），而取得各該整筆土地，茲以保障
    其權益，對全體共有人而言，皆屬有利。是以，本院審酌系
    爭土地之使用狀況及經濟效用及全體共有人之意願與利益等
    一切情狀，認本件應以變賣系爭土地，並將價金依各共有人
    之應有部分比例分配如附表之變價分割方式為適當。爰將系
    爭土地變價分割，並判決如主文第1項所示。
四、本件事證已臻明確，兩造所提其餘攻擊防禦方法及證據，經
    審酌之後，核與本件判決結果不生影響，爰不一一論述，附
    此敘明。
五、訴訟費用負擔之依據：按訴訟費用，由敗訴之當事人負擔；
    惟因共有物分割、經界或其他性質上類似之事件涉訟，由敗
    訴當事人負擔訴訟費用顯失公平者，法院得酌量情形，命勝
    訴之當事人負擔其一部；民事訴訟法第78條、第80條之1分
    別定有明文。本件分割共有物之方法，本應由法院斟酌何種
    方式較能增進共有物之經濟效益，並兼顧兩造之利益，以決
    定適當之分割方法，不因何造起訴而有所不同，故原告請求
    分割共有物雖有理由，惟關於訴訟費用之負擔，如全部由被
    告負擔，將顯失公平，依前揭法條規定，本院認兩造依附表
    所示比例負擔，方屬公允；爰諭知訴訟費用之負擔比例如主
    文第2項所示。　　
中　　華　　民　　國　　111 　年　　3 　　月　　9 　　日
                  民事第三庭  法  官  陳菊珍
以上正本係照原本作成。 
如對本判決上訴，應於判決送達後20日內向本院提出上訴狀，若
委任律師提起上訴者，應一併繳納上訴審裁判費，否則本院得不
命補正逕行駁回上訴。
中　　華　　民　　國　　111 　年　　3 　　月　　9 　　日
                              書記官  張淑敏
附表：
編號 所有權人 應有部分比例（同訴訟費用分擔比例） 1 被告黃勝平 1/90 2 被告賴朝慶 20/468 3 被告黃承傳 407/10800 4 被告張怡 72/2160 5 原告葉曉甄 00000000/00000000 6 被告康虹公司 171/3645 7 被告黃淑鈞 24/468